臺灣彰化地方法院民事判決　九十二年度訴字第一○八七號
　　原　　　告　乙 ○ ○
　　訴訟代理人　吳 光 陸　律師
　　被　　　告　甲 ○ ○
右當事人間債務人異議之訴等事件，本院於民國九十三年五月十七日言詞辯論終結，
判決如左：
    主      文
確認被告所執有如附表所示之三張本票對於原告新台幣壹佰陸拾萬伍仟元之本票債
權不存在。
本院九十二年度執字第一五八八六號清償票款事件所為之強制執行程序應予撤銷。
被告應將被告所有坐落彰化縣和美鎮○○○段塗厝厝小段一六四－二地號、面積六一
三平方公尺土地之應有部分三分之一，於民國八十九年四月十日設定登記，存續期間
自民國八十九年四月十日起至民國八十九年十月九日止，擔保債權新台幣壹佰伍拾萬
元之最高限額抵押權登記塗銷。
訴訟費用由被告負擔。
    事實及理由
一、原告起訴主張：伊前因經商有以客票向被告借款之需要，除提供所有坐落彰化縣
    和美鎮○○○段塗厝厝小段一六四－二地號、面積六一三平方公尺土地之應有部
    分三分之一，於民國八十九年四月十一日設定登記，存續期間自八十九年四月十
    日起至八十九年十月九日止，擔保債權額新台幣（下同）一百五十萬元之最高限
    額抵押權外，並開立金額、發票日、到期日均空白之如附表所示之三張本票交付
    被告。惟伊持向被告調現之客票，均已兌現，並無積欠被告債務，被告竟將上開
    三張本票，分別填載如附表所示之發票日及金額後，聲請本院以九十一年度票字
    第二二一二號、九十一年度票字第二二一三號民事裁定准予強制執行，並據以聲
    請本院以九十二年度執字第一五八八六號清償票款事件，執行伊所有之前開土地
    應有部分。查上開三張本票交付被告之時，僅有伊之簽名，依法應屬無效，且伊
    並無積欠被告債務，該等本票債權並不存在，伊自得於強制執行程序終結前提起
    債務人異議之訴，另前揭最高限額抵押權，在存續期間內，亦無擔保債權存在，
    基於抵押權之從屬性，即應予塗銷等情，求為(1)被告所執有如附表所示三張本票
    對原告之一百六十三萬五千元債權不存在；(2)本院九十二年度執字第一五八八六
    號清償票款事件所為強制執行程序應予撤銷；(3)被告應將伊所有前開土地應有部
    分三分之一所設定之一百五十萬元之最高限額抵押權登記予以塗銷之判決。
二、被告則以：兩造有金錢往來十幾年，均以交付客票或本票代替收款收據，除用客
    票借款部分，皆已還清外，自八十九年九月五日起至九十年三月二十九日止，伊
    先後借錢給原告二十次，金額合計一百六十三萬五千元，原告並因此簽發交付如
    附表所示三張本票（由於原告不會寫，該等本票之金額及發票日期由伊代為書寫
    ），及提供土地設定前揭最高限額抵押權。該等借款，原告迄未返還，加上原告
    另積欠伊之借款三百五十九萬八千零六十二元，所欠款項共計五百二十三萬三千
    零六十二元，經催討後，原告雖同意自九十年六月起，每月給付五萬元利息，並
    每兩個月開一次金額十萬元之本票三張（票號00000000、000000
    00、00000000號），但均未兌現。於九十一年九月間，被告委託訴外
    人候隆鴻處理其債務時，亦自承積欠伊三百零九萬元，其在九十二年十月間寄發
    之存證信函，也承認欠伊全部金額等語，資為抗辯。
三、原告主張其因向被告借款，而設定前揭擔保債權一百五十萬元之系爭最高限額抵
    押權，被告執有經其簽名，發票日期、金額由被告書寫之系爭如附表所示三張本
    票，聲請本院九十一年度票字第二二一二號、九十一年度票字第二二一三號民事
    裁定准予強制執行，並據以聲請本院九十二年度執字第一五八八六號清償票款事
    件執行上開土地應有部分，現執行程序尚未終結（拍賣中）之事實，有其所提強
    制執行聲請狀、本票裁定、本院民事執行處函、土地登記謄本、土地登記申請書
    、抵押權設定契約書等在卷為證，並為被告所自認，復經本院調取各該本票裁定
    聲請卷、民事執行卷查明無訛，堪信為真實。
四、系爭三張本票是否因欠缺必要記載事項，依法應認為無效？
  1.原告主張其持客票向被告借款時，同時開立發票日期、金額均為空白之系爭三張
    本票交付被告，被告雖自認本票之發票日期及金額為其代為書寫，惟辯稱：本票
    係原告向其借款時簽發，因原告不會寫，發票日期及金額由其代寫等語。
  2.查原告主張系爭三張本票之發票日期及金額，係被告填載，既為被告所自認，則
    被告對於其經原告授權填載本票發票日期及金額，及其所填載之發票日期及金額
    ，係在原告之授權範圍之有利事實，即應負舉證之責任。惟被告並未舉證以實其
    說，並陳明簽寫本票時，僅有兩造在場，所辯原告不會寫，即使屬實，也不當然
    可推論原告有授權其代為填寫完成。
  3.況原告亦曾以其自己之支票，向被告借款，有所提支票影本五張可參。該等支票
    上金額及日期之字跡，顯然與系爭三張本票不同，即並非授權由原告代為填寫完
    成。則被告於開立系爭本票給原告時，是否有授權被告代為填載發票日期及金額
    之必要，尤不無疑義。
  4.再者，依原告所述，其係因持客票向被告借款，而應被告要求，簽發交付金額、
    發票日、到期日空白之系爭本票，如果屬實，核其交付被告本票之目的，乃在於
    貼現之客票屆期未兌現時，備供被告執向原告追償之用。由此觀之，固堪認為原
    告有授權被告在客票退票時，按其實際金額及日期填載完成本票應記載事項之意
    思。但被告自承原告以客票向其貼現借款部分，均已償還完畢，即原告授權時所
    附客票退票之條件並不成就，被告自無代為填寫本票金額及日期，以完成發票行
    為之權。故被告上開所辯，尚難遽以採信。
  5.按本票應記載一定之金額及發票年月日，如有欠缺者，其票據無效，此觀票據法
    第一百二十條第一項第一款、第六款、第十一條第一項前段規定即明。系爭三張
    本票在原告交付給被告時，既僅經原告簽名，被告復不能證明原告其代為填載金
    額及發票日期，合於原告授權之範圍，該等本票法定應記載之事項顯有欠缺，依
    法自應認其票據為無效。
五、為系爭本票原因之借貸關係是否存在？
  1.本票為無因證券，被告抗辯原告因在八十九年九月五日起至九十年三月二十九日
    間，向其借款，而簽發系爭三張本票，交伊作為借款憑證，勿論該等本票因法定
    應記載事項有欠缺，依法應認其票據無效，茲原告既否認借貸之存在，亦應由被
    告就借貸之成立及款項之交付，舉證證明。
  2.被告提出在上開期間內，其個人與其妻林許麗慎、子林展毅在台中商業銀行和美
    分行、台灣中小企業銀行和美分行、富邦商業銀行台中分行、復華銀行彰化分行
    之存款帳戶交易資料為證，並辯稱兩造借貸往來習慣，皆以交付客票或本票代替
    收據，原告於九十一年九月間，委託訴外人候隆鴻處理其債務時，除言明以六十
    萬元擺平，或被告再給付六十萬元，由原告將前揭土地移轉登記給被告之外，亦
    自承積欠被告債務三百零九萬元等語。
  3.惟前開領款交易資料，僅足以說明各該帳戶有領款之事實，不足以證明有交付原
    告各該筆借款。況被告所指各該帳戶二十次之領款金額，合計僅有一百零八萬五
    千元，與被告所稱上開借款金額合計一百六十三萬五千元，相差達五十五萬元，
    顯有不符。尤其，被告幾乎已將上開期間內，其在各該帳戶之領款交易包含在內
    ，僅將其中四次合計七十八萬六千零三十元之領款除外，實有事後拼湊之嫌。
  4.依被告所陳：原告向其借錢之方式有二種，或由原告持客票借現金，或由其直接
    借現金給原告，沒有開票，而於累積數次借款金額後，再一併開本票給伊，均未
    簽借據，系爭三張本票係分二次（即九十年一月一日及九十年四月一日）開立云
    云。查兩造間票貼以外之金錢借貸，既由被告直接將現金借給原告，交付借款時
    並無書立借據及開立票據，對於被告顯然非常不利，其竟在累積達四個月之借款
    後，始要求原告開立本票為憑，殊違常情。
  5.在九十一年間，原告委託訴外人候隆鴻處理與被告間之債務關係時，交付候隆鴻
    其所積欠之債務明細表，載明就被告部分之債務金額為三百零九萬元，候隆鴻在
    處理時，曾表示以六十萬元解決全部債務，或由被告給付六十萬元，原告將土地
    過戶給被告，固有原告所提債務表影本一份，並為原告所自認及經證人候隆鴻證
    述屬實。惟依被告所述，原告另積欠其借款三百五十九萬八千零六十二元，並提
    出本院核發之債權憑證影本二紙為證，且原告在債務明細表所列之金額三百零九
    萬元，未經兩造會算，乃作為證人候隆鴻處理其債務之參考依據，雖足可推定原
    告確實有拖欠被告債務，然究與原告直接向被告承認伊積欠上開期間之借款債務
    金額為三百零九萬元，尚屬有別。再參酌原告辯稱：該三百零九萬元，係指伊前
    於八十六年間，另以所有坐落彰化縣伸港鄉○○○段汴頭小段四九六－三地號土
    地，設定最高限額抵押三百零九萬元給被告為擔保之抵押權金額等情，有所提土
    地登記申請書、抵押權設定契約書影本為證，被告於該債務明細表承認之債務金
    額，當以屬該三百零九萬元抵押債務之可能性較高，委難認定為包括本件之上開
    借款在內。
  6.至原告於九十二年十月七日寄給被告之存證信函，其內容係表示「抵押之債權額
    ，現已全數清償」，並未承認積欠被告系爭抵押債務，此觀被告所提存證信函甚
    明。被告據以辯稱原告於該存證信函內承認欠伊全部金額云云，與證據資料不相
    符合，自無可取。另被告所稱原告自九十年六月起，按月給付其利息五萬元，並
    每二個月合併簽發交付面額十萬元之本票，當時原告亦承認欠款金額為五百多萬
    元云云，雖有提出本票三張為證，然對於原告是否有承認上開二十筆借款一節，
    並無其他佐證資料。是以，依被告所舉之證據，亦不足以認定兩造間前開二十筆
    借貸關係存在，原告主張就系爭三張本票，並未積欠被告債務，堪以採信。
  7.綜上所述，系爭三張本票因欠缺法定應記載事項，其票據為無效，被告亦不能證
    明為該等本票原因之前開借貸關係成立，原告訴請確認被告所執有該三張本票合
    計一百六十三萬五千元之本票債權對於原告不存在，並無不合，自應准許。
六、前開民事執行事件所為強制執行程序應否撤銷？
  1.執行名義無確定判決同一效力者，於執行名義成立前，如有債權不成立或消滅或
    妨礙債權人請求之事由發生，債務人亦得於強制執行程序終結前提起異議之訴，
    強制執行法第十四條第二項定有明文。
  2.如前所述，系爭三張本票因欠缺發票日期及金額等必要記載事項，依法無效，被
    告亦不能證明為本票原因之上開借款關係存在，該等本票債權對於原告自不成立
    。原告在強制執行程序終結前，提起債務人異議之訴，請求撤銷本院九十二年度
    執字第一五八八六號清償票款事件所為之執行程序，於法有據，應予准許。
七、系爭最高限額抵押權應否塗銷？
  1.按最高限額抵押權定有存續期間者，其抵押契約之訂約目的，顯在擔保存續期間
    內所發生之債權，如其抵押權設定契約書未約定擔保既已發生之債權者，在抵押
    權存續期間內所發生之債權，始為抵押權效力所及，若在抵押權存續期間後所發
    生之債權，則當然不在抵押權擔保之範圍。
  2.本件系爭最高限額抵押權，其存續期間為自八十九年四月十日起至同年十月九日
    止，且並無擔保既已發生債權之約定，此觀前開土地登記謄本及土地登記申請書
    甚明，其抵押權擔保之範圍自僅及於在該期間內所發生之債權。
  3.查系爭抵押權所擔保之債權，即為前開三張本票所示之債權，原告持客票向被告
    借款部分，均已償還完畢，為被告所陳明，微論各該本票均因欠缺必要記載事項
    ，應屬無效，被告亦不能證明兩造間有上開借款關係存在，該等本票債權對於原
    告不存在，已如前述，其發票日期亦均在系爭抵押權存續期間屆滿之後，其中除
    八十九年九月五日一萬五千元以外之十九筆借款，借貸日期亦同，自當然均不屬
    該抵押權擔保之範圍。原告主張其關於系爭抵押權，並無積欠被告債務未還，堪
    信為實在。
  4.茲系爭最高限額抵押權，在存續期間屆滿之後，既無尚未清償之擔保債權存在，
    原告本於抵押權之從屬性，請求抵押權人之被告塗銷系爭抵押權設定登記，即屬
    正當，應予准許。
據上論結，本件原告之訴為有理由，依民事訴訟法第七十八條，判決如主文。
中　　　華　　　民　　　國　　九十三 　 年　　  五 　　 月　　三十一　　日
                                    民事第二庭
                                        法　　　官　陳 瑞 水
右為正本係照原本作成。
如對本判決上訴須於判決送達後二十日內向本院提出上訴狀。
中　　　華　　　民　　　國　　九十三 　 年　　  六 　　 月　　  三  　　日
                                        法院書記官　楊 筱 惠
~FO;
┌───────────────────────────────────────────┐
│附表：                                                      九十二年度訴字第一○八七號│
├──┬──────┬────────┬──────┬──────────┬──────┤
│編號│發   票   日│金  額 (新台幣) │到   期   日│票                號│備        考│
├──┼──────┼────────┼──────┼──────────┼──────┤
│ 一 │90年１月１日│二十六萬元      │90年２月１日│ＷＧ00000000│            │
├──┼──────┼────────┼──────┼──────────┤91票2212號  │
│ 二 │90年４月１日│一百萬元        │90年５月１日│ＷＧ00000000│            │
├──┼──────┼────────┼──────┼──────────┼──────┤
│ 三 │90年１月１日│三十七萬五千元  │90年２月１日│ＷＧ00000000│91票2213號  │
└──┴──────┴────────┴──────┴──────────┴──────┘
